---
title: "PEC4_MachineLearning"
author: "Lucas Moratilla Lapeña"
date: "2026-06-05"
output: html_document
---

# Exploración de datos

```{r importacion datos}
#importamos los datos desde el repositorio en github
df <-read.csv("rna1.csv")
#exploramos las dimensiones y caracteristicas del df
dim(df)
str(df)
head(df)
#exploramos la proporcion de las clases
table(df[,1])
```
Nuestro df contiene 150 individuos con 201 variables, entre las que encontramos 200 genes analizados y la variable class. En cuanto a la distribución de las clases, también exploradas podemos ver que existe cierto disbalance de clases que podría influir en el rendimiento de algunos clasificadores y debe tenerse en cuenta a la hora de evaluar las métricas. 

```{r exploracion valores NA}
sum(is.na(df))
```
A su vez nuestro df no presenta valores pérdidos por lo que no es necesario un tratamiento específico

## Reducción de la dimensionalidad 

```{r PCA}
#Para la reducción de la dimensionalidad separamos los genes y class del df 
genes <- df[,-1]
clase <- df[,1]
#realizamos el PCA con el paquete FactoMineR y factoextra, dados en la asignatura
#Analisis de datos Omicos
library(FactoMineR)
library(factoextra)
library(patchwork)
pca <- PCA(genes, scale.unit = TRUE, graph = FALSE)
scree <- fviz_eig(pca)
# Gráfico de individuos coloreado por clase
ind <- fviz_pca_ind(pca, col.ind = clase, geom.ind = "point", addEllipses=TRUE, ellipse.level=0.95, legend.title = "Clase", title = "")
scree
ind
ggsave("figura1.png", plot = ind, width = 8, height = 6, dpi = 300)
```
El analisis de componentes principales mostró que las dos primeras explicaban el 32% de la varianza total, objetivando la separación parcial de los subtipos, mostrando tipus1 y tipus3 las agrupaciones más diferenciadas. Tipus2 presenta un mayor solapamiento con las otras dos clases. Esta estructura sugiere que la clasificación de tipus2 podría resultar más difícil para los algoritmos evaluados.

## Partición train/test

```{r particion}
library(caret)
set.seed(123)
#creamos la particion usando la proporcion antes especificada 70/30
particion <- createDataPartition(df$Class, p = 0.7, list=FALSE)
train <- df[particion, ]
test  <- df[-particion, ]
# Verificamos que se mantengan las proporciones de clase tras la particion
prop.table(table(train$Class))
prop.table(table(test$Class))
```
# Entrenamiento de modelos 

## KNN

Comenzamos entrenando el modelo de k-Nearest Neighbours

```{r KNN}
set.seed(123)
#definimos el grid de los parametros k para nuestro modelo
grid_knn <- expand.grid(k = c(3, 5, 9, 11, 15))

#definimos el control del entrenamiento que será por 10-fold CV
ctrl <- trainControl(method = "cv", number = 10,
#seleccionamos el metodo best
                     selectionFunction = "best")
#entrenamos nuestro modelo especificando el trainControl, tuneGrid y la metrica
#de seleccion para el mejor modelo
mod_knn <- train(Class ~ .,data = train, method = "knn",
                trControl = ctrl, tuneGrid = grid_knn,
                metric = "Kappa")
mod_knn
```
Podemos ver que el modelo kNN con k=5 es el mejor con Kappa bastante elevado, aunque esto únicamente es sobre train. Pasamos ahora a evaluar test 

```{r KNN test}
#realizamos la prediccion del modelo con el conjunto test
pred_knn <- predict(mod_knn, newdata = test)
#realizamos la matriz de confusion añadiendo everything en modo para que nos
#facilite el F1 score
cm_knn <- confusionMatrix(pred_knn, as.factor(test$Class), mode = "everything")
cm_knn
```
Usando la formula para $$F1 = \frac{2 \cdot \text{precision} \cdot \text{recall}}{\text{precision} + \text{recall}}$$
Debemos calcular el F1 sobre el total,para ello calcularemos la media del total del F1 score  

```{r F1 KNN}
#extraemos el valor f1 global mediante la media de las clases
f1_knn <- mean(cm_knn$byClass[, "F1"])
f1_knn
```

## Naive Bayes 

Entrenamos el modelo Naive Bayes

```{r NB}
#cargamos el paquete klaR requerido por caret para realizar Naive Bayes
library(klaR)
set.seed(123)
#definimos el grid para comparar con suavizado o no de Laplace (fL)
#definimos usekernel = FALSE ya que nuestras variables siguen una distribucion 
#Gaussiana al haber realizado una normalización previa
grid_nb <- expand.grid(fL = c(0, 1), usekernel = FALSE, adjust=1)
#definimos el control del entrenamiento que será por 10-fold CV
ctrl <- trainControl(method = "cv", number = 10,
#seleccionamos el metodo best
                     selectionFunction = "best")
#entrenamos nuestro modelo especificando el trainControl, tuneGrid y la metrica
#de seleccion para el mejor modelo
mod_nb <- train(Class ~ .,data = train, method = "nb",
                trControl = ctrl, tuneGrid = grid_nb,
                metric = "Kappa")
mod_nb
```
Una vez entrenado el modelo objetivamos que en el conjunto de datos de entrenamiento el suavizado o no, obtuvo resultados identicos. Pasemos ahora al conjunto test 

```{r NB test}
pred_nb <- predict(mod_nb, newdata = test)
cm_nb <- confusionMatrix(pred_nb, as.factor(test$Class), mode = "everything" )
cm_nb
```

```{r f1 NB}
#extraemos el valor F1 mediante la media de las clases 
f1_nb <- mean(cm_nb$byClass[, "F1"])
f1_nb
```
## SVM

Comenzaremos con el modelo con el kernel lineal. Entrenamos el modelo

```{r SVM lineal}
library(kernlab)
#establecemos el grid con los diferentes valores de coste C
grid_svm_lineal <- expand.grid(C = c(0.1, 1, 10))
#establecemos la semilla y entrenamos el modelo
set.seed(123)
mod_svm_lineal <- train(Class ~ ., data = train, method = "svmLinear",
                           trControl = ctrl,tuneGrid = grid_svm_lineal, metric = "Kappa")
mod_svm_lineal
```
Como podemos objetivar en los datos obtenidos parece ser que el hiperparametro C no tiene mucho peso a la hora de ajustar el modelo, por lo que podría indicar que existe un hiperplano independiente del valor C. Pasamos a la evaluación sobre el conjunto test 

```{r SVM lineal test}
pred_svm_lineal <- predict(mod_svm_lineal, newdata = test)
cm_svm_lineal <- confusionMatrix(pred_svm_lineal, as.factor(test$Class),  mode = "everything" )
cm_svm_lineal
```

```{r f1 SVM lineal}
f1_svm_lineal <- mean(cm_svm_lineal$byClass[, "F1"])
f1_svm_lineal
```



