---
title: "PEC4_MachineLearning"
author: "Lucas Moratilla Lapeña"
date: "2026-06-05"
output: html_document
---

# Exploración de datos

```{r importacion datos}
#importamos los datos desde el repositorio en github
df <-read.csv("rna1.csv")
#exploramos las dimensiones y caracteristicas del df
dim(df)
str(df)
head(df)
#exploramos la proporcion de las clases
table(df[,1])
```
Nuestro df contiene 150 individuos con 201 variables, entre las que encontramos 200 genes analizados y la variable class. En cuanto a la distribución de las clases, también exploradas podemos ver que existe cierto disbalance de clases que podría influir en el rendimiento de algunos clasificadores y debe tenerse en cuenta a la hora de evaluar las métricas. 

## Reducción de la dimensionalidad 

```{r PCA}
#Para la reducción de la dimensionalidad separamos los genes y class del df 
genes <- df[,-1]
clase <- df[,1]
#realizamos el PCA con el paquete FactoMineR y factoextra, dados en la asignatura
#Analisis de datos Omicos
library(FactoMineR)
library(factoextra)
library(patchwork)
pca <- PCA(genes, scale.unit = TRUE, graph = FALSE)
scree <- fviz_eig(pca) + labs(title = "A. Scree plot")
# Gráfico de individuos coloreado por clase
ind <- fviz_pca_ind(pca, col.ind = clase, geom.ind = "point", legend.title = "Clase")+labs(title = "B. Individuos")
scree
ind
```
El analisis de componentes principales mostró que las dos primeras explicaban el 32% de la varianza total, objetivando la separación parcial de los subtipos, mostrando tipus1 y tipus3 las agrupaciones más diferenciadas. 

